【裁判字號】    98,交抗,62
【裁判日期】    980206
【裁判案由】    聲明異議
【裁判全文】
臺灣高等法院高雄分院刑事裁定          98年度交抗字第62號
抗  告  人  交通部公路總局高雄區監理所
代  表  人  陳聰乾
異議人即
受處分人    甲○○
上列抗告人因受處分人違反道路交通管理處罰條例聲明異議案件
，不服臺灣高雄地方法院中華民國97年12月25日裁定（97年度交
聲更一字第64號），提起抗告，本院裁定如下：
    主  文
抗告駁回。
    理  由
一、受處分人聲明異議意旨略以：受處分人甲○○（下稱異議人
    ）於95年9 月9 日凌晨0 時許，酒後酒精吐氣濃度已達0.53
    毫克，駕駛車牌號碼XV─6959號自用小客車，在高雄縣鳳山
    市○○路、田中央路中，經警攔檢舉發，經原處分機關裁處
    罰鍰新台幣3 萬4 千5 百元，施以道安講習，及吊扣（職業
    ）駕駛執照12個月，惟異議人已因同一事件經台灣高雄地方
    法院檢察署以95年度偵字第28184 號緩起訴確定，並已繳交
    予國庫1 萬5 千元，依據行政罰法「同一事件不二罰」之原
    則，其不應再承受行政處罰，因而提起本件異議（另異議人
    不服吊扣職業駕駛執照處分，業據撤銷確定）。
二、原審裁定意旨略以: (一)按汽機車駕駛人，駕駛汽機車經測試
    檢定，酒精濃度超過規定標準者，處新台幣1 萬5 千元以上
    6 萬元以下罰鍰，並當場移置保管該汽車及吊扣其駕駛執照
    1 年，道路交通管理處罰條例第35條第1 項第1 款定有明文
    ；且汽車駕駛人，有前述違反第35條第1 項規定之情形者，
    應接受道路交通安全講習，同條例第24條第1 項第2 款亦有
    明文。再於94年12月28日修正公布，並自95年7 月1 日施行
    之道路交通管理處罰條例第35條第8 項規定：「前項（指有
    酒精濃度超過規定標準而駕駛汽車等情形）汽機車駕駛人，
    經裁判確定處以罰金低於本條例第92條第3 項所訂最低罰鍰
    基準規定者，應依本條例裁決繳納不足最低罰鍰之部分」。
    且機器腳踏車駕駛人，其吐氣所含酒精濃度超過每公升0.4
    毫克以上未滿0.55毫克，最低裁罰基準為罰鍰3 萬4 千5 百
    元，違反道路交通管理事件統一裁罰基準表，亦有明定。(二)
    按一行為同時觸犯刑事法律及違反行政法上義務規定者，依
    刑事法律處罰之，但其行為應處以其他種類行政罰或得沒入
    之物而未經法院宣告沒收者，亦得裁處之；前項行為如經不
    起訴處分或為無罪、免訴、不受理、不付審理之裁判確定者
    ，得依違反行政法上義務規定裁處之，行政罰法第26條定有
    明文。本條文之規定，乃明定對於人民違反公法上義務之行
    為，除因處罰之性質與種類不同，必須採用不同方法而為併
    合處罰，以達行政目的所必要者外，不得重複處罰之原則，
    以落實大法官會議第503 號解釋所揭示「一行為不得重複處
    罰」之現代民主法治國家之基本原則，此由本條文之立法理
    由記載：「一行為同時觸犯刑事法律及違反行政法上義務規
    定時，由於刑罰與行政罰同屬對不法行為之制裁，而刑罰之
    懲罰作用較強，故依刑事法律處罰，即足資警惕時，實無為
    一事二罰再處行政罰之必要。且刑事法律處罰，由法院依法
    定程序為之，較符合正當法律程序，應予優先適用。但罰鍰
    以外之沒入或其他種類行政罰，因兼具維護公共秩序之作用
    ，為達行政目的，行政機關仍得併與裁處」即明。(三)又被告
    所犯為死刑、無期徒刑或最輕本刑3 年以上有期徒刑以外之
    罪，檢察官參酌刑法第57條所列事項及公共利益之維護，認
    以緩起訴為適當者，得定1 年以上3 年以下之緩起訴期間為
    緩起訴處分（刑事訴訟法第253 條之1） 。就要件而言，緩
    起訴基本上係認被告有犯罪嫌疑，而暫緩起訴，並得課被告
    予一定之負擔或指示（刑事訴訟法第253 條之2 第1 項），
    其中檢察官命被告為金錢給付部分，並得為民事強制執行名
    義，受處分人因上開緩起訴處分而剝奪其財產權，主觀上此
    一金錢給付義務亦具有強制性、懲罰性，經由緩起訴處分條
    件之履行使其免於遭檢察官發動起訴程序，仍具有替代刑罰
    之效果，廣義而言，應屬於「實質刑事法律處罰」，是緩起
    訴處分仍為一種刑事處罰，而有行政罰法第26條第1 項「一
    事不二罰」規定之適用。另緩起訴之被告依檢察官緩起訴處
    分命令，向公益團體繳納捐款，係履行檢察官為緩起訴處分
    命令，性質上自屬於處分金，與罰金無異。則修正後道路交
    通管理處罰條例第35條第8 項所規定之罰金，解釋上自應包
    括依檢察官處分命令，而向公益團體繳納捐款在內，受處分
    人既依檢察官之緩起訴處分命令，向公益團體繳納捐款，即
    係履行檢察官為緩起訴處分命令，與受刑事處罰無異，自不
    應再受行政裁罰（高灣高等法院96年11月刑事庭庭長法律問
    題研討會決議參照）。如緩起訴處分金與行政罰鍰有所競合
    時，依其性質觀之，道路交通管理處罰條例第35條第8 項，
    應為行政罰法第26條第1 項之特別規定。是汽車駕駛人依檢
    察官所為緩起訴處分之金額，如低於道路交通管理處罰條例
    所裁處罰鍰之金額者，應視同「經裁判確定處以罰金低於道
    路交通管理處罰條例第92條第3 項所訂最低罰鍰基準規定」
    ，則依該條例第35條第8 項規定，仍得裁決繳納不足最低罰
    鍰之部分。(四)本件受處分人即異議人於緩起訴處分案件，已
    經高雄地檢署以95年度偵字第28184 號為緩起訴處分，緩起
    訴處分期間1 年，並應立悔過書及向中華社會福利聯合勸募
    協會捐款1 萬5 千元，臺灣高等法院高雄分院檢察署於95年
    1 月14日以95年度上職議字第157 號駁回再議確定，異議人
    並已於96年2 月15日支付1 萬5 千元執行完畢，而其緩起訴
    期間，亦已於96年12月3 日屆滿等情，有前揭緩起訴處分書
    、臺灣高等法院高雄分院檢察署95年度上職議字第157 號處
    分書、匯款申請書、臺灣高等法院被告前案紀錄表各1 份可
    證（見97年度交聲字第2156卷10頁、12頁反面、13頁），惟
    因異議人經檢測其酒精濃度0.53毫克，依道路交通管理事件
    統一裁罰基準表，其最低裁罰基準即為3 萬4 千5 百元，是
    認緩起訴處分之負擔條件（繳納1 萬5 千元部分），相當於
    行政罰法第26條第1 項之「刑事處罰」，就此，固不應施以
    重複處罰。惟揆諸上開規定及說明，原處分機關依道路交通
    管理處罰條例第35條第8 項規定，就異議人已繳納緩起訴處
    分金額1 萬5 千元，而與同條例第92條第3 項所訂最低罰鍰
    基準 (3 萬4 千5 百元)之 差額即1 萬9 千5 百元部分，仍
    得加以裁決處罰。
三、原審依道路交通案件處理辦法第19條、第20條規定，認原處
    分關於裁處異議人罰鍰1 萬5 千元部分因異議人已繳納緩起
    訴處分金1 萬5 千元，自不應重複處罰，為撤銷不罰之諭知
    ，與法定最低罰鍰基準 (3 萬4 千5 百元)之 差額即1 萬9
    千5 百元部分，仍得加以裁決處罰，而駁回異議聲明諭知。
    認事用法裁定尚無不合，抗告人仍執陳詞略謂「緩起訴處分
    屬特殊處遇措施，並非刑罰；緩起訴非有罪判決，所課予之
    負擔非罰金，應無抵繳罰鍰之適用」云云，指摘原裁定不當
    ，並無可取，為無理由，應予駁回。
四、據上論結，應依道路交通案件處理辦法第26條，刑事訴訟法
    第412 條，裁定如主文。
中    華    民    國    98    年    2     月    6     日
                  刑事第二庭  審判長法  官  林正雄
                                    法  官  黃壽燕
                                    法  官  陳啟造
以上正本證明與原本無異。
不得再抗告。
中    華    民    國    98    年    2     月    6     日
                                    書記官  彭筱瑗


司法院資訊處製作；財團法人民間司法改革基金會備份。
